臺灣高等法院民事判決
                                  107年度醫上更一字第2號
上  訴  人  胡小蘭  



被 上訴 人  臺北醫學大學附設醫院

法定代理人  陳瑞杰  
被 上訴 人  謝銘勳  
共      同
訴訟代理人  古清華律師
複 代理 人  賴爵豪律師
            路涵律師
上列當事人間請求損害賠償事件，上訴人對於中華民國104年6月
18日臺灣臺北地方法院102年度醫字第24號第一審判決提起上訴
，經最高法院發回更審，本院於108年12月3日言詞辯論終結，判
決如下：
    主  文
上訴駁回。
第二審及發回前第三審訴訟費用由上訴人負擔。
    事實及理由
一、上訴人主張：伊於民國100年11月9日因下背疼痛，至被上訴
    人臺北醫學大學附設醫院（下稱北醫醫院）就診，由該院聘
    僱之骨科醫師即被上訴人謝銘勳負責診治。伊於同年月10日
    、16日、23日接受磁振造影檢查、門診後，即在謝銘勳建議
    下，於同年12月3日進行坐骨神經減壓手術（下稱系爭手術
    ）。惟伊斯時之身體狀況並無進行手術之必要，可以其他保
    守治療方法替代。謝銘勳於手術前，未就手術之必要性、是
    否有替代治療方式、手術之範圍有無包含骨融合手術、不同
    手術之差異及風險等事項，充分告知說明；手術過程中又因
    疏失，傷及周圍神經，致伊神經受到壓迫，腰部及左、右小
    腿異常疼痛，左腳麻木，行動不便；術後亦照護不佳，顯有
    過失。北醫醫院為謝銘勳之僱用人，應就謝銘勳之過失行為
    連帶負責。伊原任清潔工，每月薪資新臺幣（下同）2萬元
    ，因本件醫療疏失，受有至65歲退休前無法工作之薪資損失
    240萬元；而伊尚有20餘年餘命，得請求賠償退休後每月2萬
    元之生活費計240萬元；另伊因劇痛無法入眠，身心受有甚
    大痛苦，得請求賠償120萬元之精神慰撫金。爰依民法第184
    條第1項前段、第193條第1項前段、第195條第1項前段、第1
    88條第1項或第544條第1項、第227條規定，求為命被上訴人
    連帶給付600萬元，及自起訴狀繕本送達翌日即102年5月30
    日起算法定遲延利息之判決（原審為上訴人敗訴之判決，上
    訴人不服，提起上訴，經發回前本院判決上訴駁回，上訴人
    不服，提起第三審上訴，經最高法院判決將發回前本院所為
    上開判決廢棄，並發回本院更為審理）。上訴聲明：㈠原判
    決廢棄。㈡與原審聲明相同。
二、被上訴人則以：謝銘勳為骨科教授，具有外科專科醫師、骨
    科專科醫師及德國骨科專科醫師資格。上訴人於100年11月2
    3日門診時稱已接受過7個月藥物保守治療，無法緩解病症，
    謝銘勳參酌各項檢查結果，建議以系爭手術治療，經說明病
    情、手術目的、風險、後遺症、其他替代方案等，上訴人願
    意接受手術始在手術同意書及脊椎手術說明書上簽名，謝銘
    勳於系爭手術過程並無醫療疏失，醫療團隊亦無對上訴人照
    護不週之情形。此外，上訴人向伊請求薪資損失、生活費賠
    償，並未提出薪資及勞動能力減損證明，應屬無據等語，資
    為抗辯。均答辯聲明：上訴駁回。
三、兩造不爭執事項：
  ㈠上訴人於100年11月9日第一次至謝銘勳門診就診，主訴下背
    痛、左側坐骨神經痛約7個月。
  ㈡謝銘勳安排上訴人於100年11月10日進行磁振造影檢查，初步
    診斷為第4至5腰椎、第5腰椎至第1薦椎椎間盤突出症。
  ㈢上訴人於100年11月16日第二次至謝銘勳門診就診。
  ㈣上訴人於100年11月23日第三次至謝銘勳門診就診，謝銘勳建
    議上訴人得以系爭手術治療。
  ㈤上訴人於100年12月2日至北醫醫院住院，並於當日簽署手術
    同意書及脊椎手術說明書。
  ㈥謝銘勳於100年12月3日下午1時40分開始為上訴人進行系爭手
    術，即第4、5腰椎及第1薦椎左側部分椎板切除、第4至5腰
    椎及第5腰椎至第1薦椎椎間盤左側切除、第5腰椎至第1薦椎
    左側椎間孔切開術，於同日下午4時15分手術結束。
  ㈦上訴人於100年12月16日自北醫醫院出院。
四、兩造爭執事項：
  ㈠上訴人是否有進行系爭手術之必要？
  ㈡謝銘勳為上訴人進行系爭手術前，是否已盡說明義務？
  ㈢謝銘勳為上訴人進行系爭手術之過程中，有無醫療疏失？
  ㈣被上訴人之醫護團隊，於上訴人術後醫療照護、復健過程，
    有無醫療疏失？
  ㈤倘謝銘勳有醫療疏失，上訴人請求被上訴人連帶賠償600萬元
    ，有無理由？
五、本院之判斷：
  ㈠上訴人是否有進行系爭手術之必要？
  ⒈上訴人於100年11月9日因下背疼痛，至北醫醫院就診，經謝
    銘勳安排於翌日接受磁振造影檢查，診斷為第4至5腰椎、第
    5腰椎至第1薦椎椎間盤突出症，有上訴人於北醫醫院就診之
    病歷資料在卷可稽（見原審卷外置證物），依100年11月9日
    之X光及11月10日磁振造影等檢查影像，上訴人之第4～5節腰
    椎及第5節腰椎至第1節薦椎有椎間盤突出合併椎管狹窄情形
    ，且左側較為嚴重，經謝銘勳依上開檢查結果之初步診斷為
    第4至第5腰椎、第5腰椎至第1薦椎椎盤突出症，其診斷正確
    ，並無疏失，衛生福利部醫事審議委員會（下稱醫審會）第
    0000000號鑑定書同此意見（下稱第一次鑑定意見）（見原
    審卷㈡14頁背面）。足見上訴人於100年11月間，確有左側第
    4至5腰椎及第1薦椎椎間盤突出等病狀，則被上訴人抗辯謝
    銘勳並無錯誤，堪足採信。
  ⒉查臨床上，對於輕中度症狀之椎間盤突出，可先採取休養、
    藥物或復健等保守治療，惟若保守治療無效或症狀較嚴重者
    ，則須考慮手術治療，以避免症狀持續惡化至神經根或脊髓
    病變，而治療椎間盤突出併椎管狹窄症，除上開藥物、復健
    及手術方法外，雖可採取類似硬膜外類固醇注射，惟此僅能
    緩解不適症狀，非能真正解除椎管壓迫情形，在施行脊椎手
    術治療前，一般建議保守療法約3～6個月，如保守治療無效
    後，再建議病人考慮手術治療。上訴人自述下背疼痛已7個
    月，曾經在臺北仁康醫院、臺北市立聯合醫院和平院區治療
    ，有上訴人於各該醫院就診之病歷資料可證（見原審卷外置
    證物）。本案依病歷紀錄可知上訴人因下背痛併左下肢疼痛
    ，自100年6月3日起至仁康醫院接受注射、口服止痛藥及復
    健治療，惟效果不佳，至12月2日住院時仍有背痛、左下肢
    疼痛、步態不穩及肌力減少等症狀，因11月9日病人就診時
    主訴已進行7個月之保守治療仍無法緩解症狀，就臨床而言
    ，其保守治療期間尚無過短之疑慮。謝銘勳於100年11月10
    日安排上訴人為磁振造影檢查，確認上訴人有左側第4至5腰
    椎及第1薦椎椎間盤突出等病狀後，於同年月23日考量上訴
    人已經保守治療多時無效果，建議上訴人得以系爭手術為治
    療方式，未見不當。故謝銘勳醫師考量病人脊椎症狀經7個
    月保守治療仍無法緩解，建議以神經減壓手術治療之方式，
    符合醫療常規，第一次鑑定意見同此認定（見原審卷㈡14頁
    背面至15頁）。
  ⒊謝銘勳未調取上訴人於其他醫院就診之病歷資料，不影響其
    建議上訴人進行系爭手術，未違反醫療常規之認定：
    上訴人主張謝銘勳未調取上訴人於其他醫院就診之病歷資料
    ，即建議進行系爭手術，過於率斷云云，惟病患就診時，本
    應誠實告知本身之病史、症狀及相關之治療情形，俾利醫師
    診斷及提供適當之醫療服務，唯有在病患充分告知之情況下
    ，始能合理期待醫師為正確之判斷，一般而言，醫師會相信
    病人之陳述，常規上無須調閱病人於其他醫院就診紀錄確認
    之必要。因此，謝銘勳相信上訴人所陳其已接受過7個月藥
    物治療無效之主張，故謝銘勳依磁振造影檢查診斷病人為腰
    椎第4～5節及腰椎第5節至薦椎第1節椎間盤突出症，考量病
    人經相當時間之保守治療仍無效果，並以磁振造影檢查，難
    認違反醫療常規，第一次鑑定意見同此認定（見原審卷  ㈡1
    6頁）。
  ⒋上訴人以單一檢查作為其無須進行系爭手術之依據，尚屬無
    據：
    上訴人主張病歷資料所載「SLRT：negative」，其直抬腿試
    驗呈現陰性反應，神經根未受明顯壓迫，無進行手術必要云
    云，查所謂SLRT即直抬腿試驗，乃讓患者平躺，下肢伸直，
    逐漸抬高，藉由拉扯病患的坐骨神經之一種檢查方式，此種
    檢查方式固可協助鑑別下背及下肢的症狀是否為椎間盤突出
    造成，然欲確認椎間盤突出程度，仍需藉由電腦斷層掃描或
    磁振造影等檢查。而依磁振造影檢查結果，顯示上訴人兩側
    第五節神經根出口處確有受到壓迫情形，有記載上訴人神經
    腱鞘輕微轉折（slight distortion of bil. L5 nerve    
     root sheaths）之磁振造影報告足證（見醫上卷181頁）。
    上訴人此主張核與前述檢驗結果及醫審會依據相關檢驗報告
    作出有施手術必要之鑑定意見，顯然相違。準此以觀，上訴
    人以直抬腿試驗單一檢查呈陰性反應，作為其無須進行系爭
    手術之依據，難認有據。
  ㈡謝銘勳為上訴人進行系爭手術前，是否已盡說明義務？
  ⒈上訴人係於100年11月23日第三次至謝銘勳門診就診時，經謝
    銘勳建議，同意改以系爭手術治療之事實，為兩造所不爭執
    （見原審卷㈠301頁）。查上訴人至謝銘勳門診看診前，已因
    下背疼痛接受至少2家醫療院所之治療多時，對己身病況當
    知之甚稔，就手術治療有一定認知。參以上訴人及謝銘勳簽
    名之手術同意書，明確記載：「疾病名稱：第4至第5腰椎及
    第5腰椎至第1薦椎椎間盤突出症」、「建議手術名稱∕部位
    ：神經減壓∕左側第4腰椎至第1薦椎」、「建議手術原因：
    疼痛」、「醫師之聲明：我已經儘量以病人所能瞭解之方式
    ，解釋這項手術之相關資訊，特別是下列事項：需實施手術
    之原因、手術步驟與範圍、手術之風險及成功率、輸血之可
    能。手術併發症及可能處理方式。不實施手術可能之後果及
    其他可替代之治療方式。預期手術後，可能出現之暫時或永
    久症狀」等語，並經勾選（見醫上卷100頁）；其上有上訴
    人簽名及謝銘勳蓋印之脊椎手術說明書，同樣載有：「脊椎
    退化疾病：脊椎減壓手術（移除神經壓迫部分，或須藉內固
    定器材固定」，「手術效益（經由手術，您可能獲得以下所
    列的效益，但醫師並不能保證您獲得任何一項；且手術效益
    與風險間的取捨，應由您決定）……脊椎退化疾病：移除神經
    壓迫部分，避免進一步神經傷害，及改善行動功能」，並經
    勾選（見醫上卷101頁），上訴人提起本件訴訟並提出書狀
    ，足見其瞭解上情，非不識字之人，應認被上訴人所辯謝銘
    勳為上訴人進行系爭手術前，已為上開說明義務，使上訴人
    知悉系爭手術之相關資訊，自由決定是否接受，堪可採信。
  ⒉上訴人主張其於100年12月2日簽立手術同意書及脊椎手術說
    明書，係遭謝銘勳之學生欺騙所為，當日謝銘勳本人在恩主
    公醫院看診等節，難信為真，不影響上開認定：
    上訴人主張謝銘勳於100年間，僅每週三、六會至北醫醫院
    處看診，其餘時間均在恩主公醫院，100年12月2日為星期  
    五，其簽立手術同意書、脊椎手術說明書，謝銘勳恐難外  
    出踐行告知義務云云。查謝銘勳於100年12月每週五下午於 
     北醫醫院有門診，業經被上訴人提出該月之門診表為憑（
見
    醫上卷238頁），為上訴人所不爭執其真正，此主張顯與事
    實不符，為無可採；又上訴人提出記載日期為100年11月23
    日之手術同意書、輸血同意書等資料（見醫上卷70至73頁）
    ，主張謝銘勳要騙其在該等文件上簽名，內容有會冒風險等
    語其不同意簽，直至住院後，受謝銘勳之學生欺騙簽名云云
    。查謝銘勳及其學生與上訴人無特別情誼或怨隙，無以欺騙
    之方式強為上訴人進行系爭手術之理，復未見上訴人舉證證
    明之，難信為真。上訴人此等主張適足以證明謝銘勳確早於
    100年11月23日即提出手術同意書、輸血同意書等文件前與
    上訴人就系爭手術進行必要為溝通說明，上訴人於系爭手術
    對危險性自有充分時間瞭解。上訴人據此主張謝銘勳於實施
    系爭手術前，未盡告知說明義務，洵屬無據。
  ㈢謝銘勳為上訴人進行系爭手術之過程，有無醫療疏失？
  ⒈謝銘勳於100年12月3日下午1時40分開始為上訴人進行系爭
    手術，即第4、5腰椎及第1薦椎左側部分椎板切除、第4至5
    腰椎及第5腰椎至第1薦椎椎間盤左側切除、第5腰椎至第1薦
    椎左側椎間孔切開術，於同日下午4時15分手術結束，未見
    有何疏失，有卷附手術紀錄（見醫上卷102頁）及載有「依
    卷附臺北醫學大學附設醫院病歷紀錄，100年12月3日13：40
    病人於全身麻醉下，由謝銘勳醫師施行脊椎神經減壓手術，
    術中發現腰椎第4～5節及腰椎第5節至薦椎第1節椎間盤突出
    及椎管狹窄，謝醫師施行切除左側腰椎第4～5節及腰椎第5
    節至薦椎第1節部分椎弓及椎間盤，16：15手術結束，依手
    術紀錄，謝醫師之手術方式及過程，符合醫療常規，並無疏
    失」第一次鑑定意見之見解亦同（見原審卷㈡16頁）。又上
    訴人於手術前，肌力為3至4分，手術後，已可依醫護人員之
    指示為自行抬腿動作，出院前，肌力並達滿分5分，傷口未
    見感染，難認未達進行系爭手術之目的，亦有記載「muscle
     power around 3～4」之100年12月2日住院紀錄（見本院卷
    182頁）、記載「有練你教的復健運動（抬腳表演）」之100
    年12月9日住院病歷資料（見醫上卷104頁）、記載「mu-scl
    e power：5」之100年12月16日住院病歷資料（見本院卷105
    頁）、記載：「出院前病情評估：muscle power improved
    （muscle power：4～5、operation wound clear」之100年1
    2月16日出院病歷資料（見醫上卷179、180頁）及載有「神
    經減壓手術之目的為減輕或解除椎板、黃韌帶或椎間盤對脊
    髓腔及神經根之壓迫」、「本案依病歷紀錄，病人肌力由術
    前之3至4分，進步至100年12月16日出院當日之5分（滿分）
    ，臨床上係顯示神經或脊髓壓迫情形已獲改善，故已達神經
    減壓手術之目的」第一次鑑定意見亦有相同見解（見原審卷
    ㈡15頁背面）。
  ⒉上訴人於接受系爭手術後，肌力由術前之3至4分進步至出院
    時之5分，難認有其所稱行動不便之情況，上訴人術前肌力3
    ～4分至術後肌力恢復至5分（滿分），且依病歷紀錄，住院
    期間病人可輕易翻身及下床行走，可判定病人無神經受損及
    下肢無力等情形，故手術與病人術後不適症狀無關（見原審
    卷㈡16頁），對照被上訴人所提出上訴人至臺北市立聯合醫
    院仁愛院區就診之101年5月31日病歷記載上訴人「walk ok-
    ay」、「MP：5」，101年6月18日病歷記載「病患要求開立
    左下肢僵硬證明，但左下肢關節活動度正常，告知無法開立
    此證明，病患不滿」、「退掛處理」（醫上卷156頁），顯
    示上訴人於是日前往臺北市立聯合醫院仁愛院區診治時，可
    正常行走，益難認上訴人有所稱之行動不便。至上訴人主張
    其術後神經受到壓迫，固另提出臺北市立聯合醫院仁愛院區
    102年6月4日載有「脊椎左側第5腰椎神經根病變」之診斷證
    明書為證（見醫上卷61頁），惟該診斷證明書上之醫師囑言
    尚有：「依據101∕6∕20病患來院診治，左下肢：膝關節活
    動正常，踝關節活動範圍受限；病患自述下肢感覺異常，神
    經學傳導速度檢查『疑』有第五腰椎神經病變」，是所稱神
    經根病變是否屬實，仍有待進一步確認。依同年12月13日上
    訴人之肌電圖檢查結果左側第一薦椎神經及兩側多節腰椎神
    經病變之結果，與系爭手術無關。況如前述，系爭手術之目
    的乃「為減輕或解除椎板、黃韌帶或椎間盤對脊髓腔及神經
    根之壓迫」，申言之，在使受壓迫之神經不再受到壓迫，至
    手術前已受壓迫之神經損傷，並無法回復健康，縱認上訴人
    有神經根病變之病症，在無證據足認謝銘勳於手術過程中有
    醫療過失之情形下，仍難認是謝銘勳於手術過程中有醫療過
    失所致。再依病歷紀錄，未發現證據顯示謝銘勳未完整清除
    突出並壓迫神經之椎間盤，或有何不當切除骨頭之疏失存在
    ，於100年12月3日由謝銘勳施行脊椎減壓手術治療，術後下
    肢肌力可回復至5分（滿分），且可正常行走，顯見謝銘勳
    術中已適當移除壓迫神經之病灶，並未發現有椎間盤未完整
    切除或有何不當切除之疏失，故病人術後主訴腰痛、背痛雙
    下肢疼痛與麻木等情，與上開手術無關，第一次鑑定意見及
    醫審會第0000000號鑑定書鑑定意見（下稱第二次鑑定意見 
      ），亦為相同認定（見原審卷㈡16頁、本院卷282頁背面、
    283頁）。依上說明，上訴人主張其於減壓手術後有嚴重傷
    口疼痛、背部肌肉纖維化、肌肉無力、僵硬、神經根受損、
    減壓不充分疼痛持續、感染、脊椎狹窄、蜘蛛網造成硬腦膜
    纖維化發炎等症狀及其手術後症狀未緩解，均不足採。至上
    訴人另主張北醫醫院之趙國華醫師於101年4月10日出具之診
    斷證明書記載上訴人仍在術後恢復中，不宜工作6個月，如
    謝銘勳手術完全沒有疏失，上訴人無須在手術後繼續休養6
    個月，而北醫醫院曾於100年12月16日贈送其行動便坑及輔
    助工具，如系爭手術成功，不可能贈送此等物品，且上訴人
    領有臺北市身心障礙者鑑定表，該鑑定表係於101年5月28日
    收件，依其上第2頁所載致殘時間為半年之記載反推，亦可
    證明上訴人乃因系爭手術致殘云云，均僅是上訴人之主觀臆
    測，並無實據，亦無足採信。
  ⒊上訴人主張其於100年12月3日手術前，曾聽聞某不知名人  
    士表示謝銘勳不可能親自進行系爭手術，其睡著再醒來，  
    手術就已完成云云，指摘系爭手術非謝銘勳親自所為，惟  
    並未舉證證明，且與手術紀錄（見醫上卷102頁）記載之內
    容不符，難認有據。
  ⒋上訴人主張病歷資料未提及施行骨融合手術，病歷記載不實
    云云，然查上訴人因腰椎第4～5節及腰椎第5節至薦椎第1節
    椎間盤突出併椎管狹窄，經保守治療無效而須接受神經減壓
    手術治療，故手術同意書記載之手術名稱為「神經減壓手術
    」，「神經減壓術之目的為減輕或解除椎板、黃韌帶或椎間
    盤對脊髓腔及神經根之壓迫」，故「神經減壓手術」包含椎
    間盤「突出部分」之切除及「部分」椎弓切除術等手術內容
    ，第一、二次鑑定意見均持相同見解（見原審卷㈡15頁背面
    、本院卷287頁），是謝銘勳為上訴人施行之系爭手術，範
    圍包含椎間盤突出部分切除及部分椎弓切除術等手術內容，
    未實施內固定或骨融合手術。上訴人此部分主張，尚屬無據
    。
  ㈣被上訴人之醫護團隊，於上訴人術後醫療照護、復健過程，
    有無醫療疏失？
    上訴人主張謝銘勳術後避不見面，被上訴人之醫護團隊，於
    上訴人術後醫療照護、復健過程，未盡照料義務云云，為被
    上訴人所否認，查依病歷紀錄，謝銘勳醫師針對病人術後背
    痛、下肢疼痛及麻木等情形，除給予藥物（包括止痛藥、抗
    癲癇藥、類固醇及安眠藥）症狀治療外，住院期間並依病情
    需要會診精神科、泌尿科及安排神經內科檢查（肌電圖），
    出院後因病人症狀未完全改善，亦安排磁振造影檢查追蹤，
    其對病人所為術後照護，符合醫療常規，並無疏失，第一次
    鑑定意見亦表示相同認定（見原審卷㈡16頁），又觀之被上
    訴人提出之病人問題與跨團隊照護計畫、社會工作室—照會
    單、護理紀錄單等文件（見原審卷㈠308至310頁），被上訴
    人確曾指派社工人員協助瞭解上訴人之身心狀況，並提供上
    訴人多項協助，例如：住院費用補助、看護全額補助、術後
    支架提供、生活急難救助及社會救助申請等，另依北醫醫院
    病歷資料所附出院護理摘要（見原審卷外置證物第120頁）
    ，尚可知被上訴人於上訴人出院後，仍有安排轉介大安社服
    中心為家庭訪視、穿著背架方式指導、助行器使用說明等協
    助，上訴人此部分主張，難認有據。
  ㈤倘謝銘勳有醫療疏失，上訴人請求被上訴人連帶賠償600萬
    元，有無理由？
    上訴人未能證明被上訴人有醫療過失，則上訴人依民法第18
    4條第1項前段、第193條第1項前段、第195條第1項前段、第
    188條第1項規定，或民法第544條第1項、第227條規定為本
    件請求，均屬無據，本院無再就上訴人各項請求之金額有無
    理由，逐一審究之必要。
六、綜上所述，上訴人請求被上訴人連帶賠償600萬元本息，為
    無理由，不應准許。原審為上訴人敗訴之判決，並駁回其假
    執行之聲請，並無不合。上訴論旨指摘原判決不當，求予廢
    棄改判，為無理由，應駁回其上訴。
七、本件事證已臻明確，兩造其餘之攻擊或防禦方法及所用之證
    據，經本院斟酌後，認為均不足以影響本判決之結果，爰不
    逐一論列，附此敘明。
八、據上論結，本件上訴為無理由，依民事訴訟法第449條第1項
    、第78條，判決如主文。
中　　華　　民　　國　　108 　年　　12　　月　　24　　日
                  醫事法庭    
                        審判長法  官  吳光釗  
                              法  官  鄭威莉
                              法  官  曾錦昌
正本係照原本作成。
如不服本判決，應於收受送達後20日內向本院提出上訴書狀，其
未表明上訴理由者，應於提出上訴後20日內向本院補提理由書狀
（均須按他造當事人之人數附繕本）上訴時應提出委任律師或具
有律師資格之人之委任狀；委任有律師資格者，另應附具律師資
格證書及釋明委任人與受任人有民事訴訟法第466 條之1第1項但
書或第2項（詳附註）所定關係之釋明文書影本。
中　　華　　民　　國　　108 　年　　12　　月　　25　　日
　　　　　　　　　　　　　    書記官  高婕馨
附註：
民事訴訟法第466條之1（第1項、第2項）：
對於第二審判決上訴，上訴人應委任律師為訴訟代理人。但上訴
人或其法定代理人具有律師資格者，不在此限。
上訴人之配偶、三親等內之血親、二親等內之姻親，或上訴人為
法人、中央或地方機關時，其所屬專任人員具有律師資格並經法
院認為適當者，亦得為第三審訴訟代理人。